【裁判字號】    94,保險,98
【裁判日期】    950306
【裁判案由】    返還醫療費用等
【裁判全文】
臺灣臺北地方法院民事判決              94年度保險字第98號
原      告  中央健康保險局
法定代理人  己○○
訴訟代理人  戊○○
            丁○○
            莊國明律師
上一人之
複代理人    劉懷先律師
被      告  乙○
訴訟代理人  楊啟宏律師
被      告  甲○○
被      告  丙○○
上列當事人間請求返還醫療費用等事件，本院於民國95年2月13
日言詞辯論終結，判決如下：
    主  文
被告甲○○、被告丙○○應連帶給付原告新台幣陸佰捌拾萬陸仟
伍佰壹拾元，及被告甲○○自民國94年9月8日起、被告丙○○自
94年10月28日起，均至清償日止，按週年利率5%計算之利息。
原告其餘之訴駁回。
訴訟費用由被告甲○○、丙○○連帶負擔。
本判決第1項於原告以新台幣貳佰貳拾柒萬元或同面額之台灣銀
行股份有限公司支票供擔保後，得假執行；但被告甲○○、被告
丙○○如以新台幣陸佰捌拾萬陸仟伍佰壹拾元預供擔保後，得免
為假執行。
原告其餘假執行聲請駁回。
    事實及理由
一、本件原告雖與被告乙○（下稱乙○）簽訂全民健康保險特約
    醫事服務機構合約（下稱健保契約），惟原告提起本訴之訴
    訟標的為民法第18 4條及第185條之侵權行為請求權、第179
    條不當得利請求權，核屬因私權涉訟，本院自有審判權，合
    先陳明。
二、查，被告甲○○（下稱甲○○）於本院民國94年12月26日言
    詞辯論期日本委任其配偶賴淑玲為訴訟代理人，並經本院當
    庭諭知展期95年2月13日上午9時20分，再續行言詞辯論期日
    （見本院卷第78至80頁、第84頁）。雖賴淑玲於95年2月6日
    具狀向本院為終止委任之意思表示（見本院卷第93頁之民事
    陳報狀），但因該書狀尚未送達予原告，且依據民事訴訟法
    第74條第3項規定，賴淑玲自終止委任意思表示之日起15 日
    內仍應為防衛本人權利所必要之行為，故賴淑玲或甲○○本
    人於95年2月13日言詞辯論期日無正當理由而未到場（見本
    院卷第113頁），核無民事訴訟法第386條所列各款之情形，
    爰依原告之聲請，准其一造辯論而為判決。
三、原告主張：甲○○為「雅柏牙醫診所」負責醫師，因礙於每
    位牙醫師只能設立一家牙醫師診所，乃以每月新台幣（下同
    ）25,000元代價，由乙○提供其牙醫師執照供甲○○另行設
    立「德寬牙醫診所」（設台北市○○○路○段57號，下稱德
    寬診所），並與伊簽約成為健保特約醫事服務機構，辦理全
    民健康保險醫療業務，而由甲○○實際經營管理。甲○○、
    乙○均明知被告丙○○（下同丙○○）為未具有牙醫師執照
    不得為從事醫療行為，甲○○卻以每月60,000元代價，自88
    年8月起至90年7月10日止，僱用丙○○為不特定病人從事治
    療牙齒之醫療行為，並以乙○名義填載病歷，再委請不知情
    之宏寶資訊電腦公司人員按月以媒體或連線申報方式，將書
    面申報總表、門診處方及治療明細之紀錄，向伊申請醫療費
    用，始伊陷於錯誤而核定並支付醫療費用共計6,806,510 元
    。爰依民法侵權行為法則、第179條不當得利之規定，提起
    本訴等情。並於本院聲明：(一)被告應連帶給付原告6,806,51
    0元，及加計自起訴狀繕本送達被告翌日起算之法定遲延利
    息。(二)願供現金或同面額之台灣銀行股份有限公司支票為擔
    保，請准宣告假執行（原告起訴本有先、備位聲明，嗣於審
    理中，更正聲明如上，見本院卷第94頁）。
四、被告則以：(一)乙○部分：伊並未參與德寬診所經營及看診行
    為，自無從得知甲○○僱用未具有牙醫師資格之丙○○為他
    人從事治療牙齒之醫療行為，且原告以伊涉及偽造文書、詐
    欺刑責部分，亦經台灣士林地方法院檢察署（下稱士林地檢
    署）不起訴處分確定在案，伊自無何共同侵權行為可言。況
    該診所係由甲○○負責管理與經營，醫療費用皆由甲○○所
    取得，伊並未受有何利益；(二)甲○○雖未於最後言詞辯論期
    日到場，惟據其訴訟代理人曾到庭所為陳述及答辯部分：德
    寬診所向原告請求上列醫療費用中，其中2/3部分為訴外人
    吳錫堯、張逸仁等合格醫師所看診之醫療費用，僅有1/3始
    為丙○○所看診之醫療費用；(三)丙○○部分：伊確實未具有
    牙醫師資格而受僱予甲○○，為他人從事治療牙齒之醫療行
    為，但伊並未因此而受有利益；各等語，資為抗辯。並於本
    院均聲明：(一)原告之訴及假執行聲請均駁回。(二)如受不利之
    判決，願供擔保請准宣告免為假執行。
五、查，甲○○為「雅柏牙醫診所」負責醫師，因礙於每位牙醫
    師只能設立一家牙醫師診所，乃以每月25,000元代價，由乙
    ○提供其牙醫師執照供甲○○另行成立德寬診所，並與原告
    簽約為健保特約醫事服務機構，辦理全民健康保險醫療業務
    ，而由甲○○實際經營管理；另丙○○為未具有牙醫師執照
    不得為從事醫療行為，甲○○卻以每月60,000元代價，自88
    年8月起至90年7月10日止，僱用丙○○為不特定病人從事治
    療牙齒之醫療行為，再委請不知情之宏寶資訊電腦公司人員
    按月以媒體或連線申報方式，將書面申報總表、門診處方及
    治療明細之紀錄，向原告申請醫療費用，致原告核定並支付
    醫療費用共計6,806,510元等情，有卷附健保契約、德寬診
    所醫療費用申報核定統計明細表可憑（見本院卷第25至28頁
    、第31至36頁、第89至90頁），並為丙○○所自陳（見本院
    卷第113頁反面），堪信為真。
六、本件應審究者為被告是否有共同不法之侵權行為？若無，則
    被告是否有不當得利？茲論述如下：
(一)、按因故意或過失，不法侵害他人之權利者，負損害賠償責任
    ；故意以背於善良風俗之方法，加損害於他人者亦同。民法
    第184條第1項定有明文。又，損害賠償之債，以有損害之發
    生及有責任原因之事實，並二者之間，有相當因果關係為成
    立要件（最高法院48年台上字第481號判例意旨參照）。
(二)、查，甲○○以每月60, 000元代價，自88年8月起至90年7 月
    10日止，僱用丙○○為不特定病人從事治療牙齒之醫療行為
    ，再委請不知情之宏寶資訊電腦公司人員按月以媒體或連線
    申報方式，向原告申請醫療費用，致原告核定並支付醫療費
    用共計6,806,510元乙節，業如前述，且甲○○、丙○○以
    上列不法方式，向原告申請核發醫療費用，因而涉有偽造文
    書、詐欺等罪刑，業經法務部調查局台北調查處偵辦，並移
    由士林地檢署向台灣士林地方法院（下稱士林地院）提起公
    訴，經該院以甲○○、丙○○成立偽造文書、詐欺等罪刑，
    各處應執行有期徒刑1年4月、1年，其等不服上訴，再經台
    灣高等法院駁回上訴而確定在案乙情，亦有卷附士林地院92
    年度訴字第689號刑事判決、台灣高等法院93年度上訴字第
    166 9號刑事判決可參（見本院卷第9至23頁，下稱系爭刑事
    案件），且為丙○○所自陳（見本院卷第113頁反面），復
    經本院依職權調閱系爭刑事卷宗核閱無誤。足證，甲○○僱
    用無醫師資格之丙○○為他人從事醫療行為，再以乙○名義
    填載病歷資料之故意不法行為，顯已違反全民健康保險法第
    72 條規定已明。準此，其等上列故意不法行為，致原告陷
    於錯誤而核定並支付醫療費用間，自具有相當因果關係。
(三)、原告另主張：因乙○以每月25,000元代價，將其牙醫師執照
    提供予甲○○開設德寬診所，且甲○○以乙○名義填載病歷
    資料，致伊陷於錯誤而核定給付醫療費用，故其等間自屬共
    同侵害伊權利云云。惟查，乙○固以每月25,000元代價，將
    其牙醫師執照提供予甲○○設立德寬診所，但其並未參與該
    診所之管理及經營，自無從得知甲○○除僱用具有醫師資格
    之吳錫堯、張逸仁外，另僱請未據醫師資格之丙○○；且乙
    ○僅提供其牙醫師執照供甲○○開立該德寬診所擔任負責人
    ，並不知甲○○僱用未具醫師資格之丙○○為他人從事治療
    牙齒之行為，再以其名義填載病歷資料，據以向原告申請系
    爭醫療費用等情，業據甲○○、丙○○於另案刑事案件偵查
    中陳述明確（見上列刑事案件之士林地檢署92年度偵字第54
    1號卷第31頁、90年度偵字第7343號卷第290頁），足見乙○
    僅提供牙醫師執照供甲○○設立德寬診所，並未參與該診所
    之經營及管理，亦未與甲○○共謀僱請未具醫師資格之丙○
    ○從事醫療行為，並同意以其名義填載不實之病歷資料，據
    以向原告申請醫療費用，要無何故意或過失不法行為，致原
    告陷於錯誤而給付醫療費用至明。況乙○與甲○○、丙○○
    涉及偽造文書及詐欺等罪刑，經法務部調查局台北調查處偵
    辦，亦經士林地檢署以92年度偵字第541號不起訴處分確定
    在案，益證，乙○與甲○○、丙○○間並無共同故意不法侵
    害原告之行為。至於乙○並未於德寬診所看診，且為擔任該
    診所負責人，卻以每月25,000元代價，將牙醫師執照借予甲
    ○○設立該診所，並與原告簽訂健保契約乙事，縱有違反合
    約情事，亦屬另一法律問題（原告另以乙○違反該合約為由
    ，提起行政訴訟），與本件侵權行為無涉。是原告主張乙○
    應與甲○○、丙○○負共同侵權行為責任云云，要無足取。
(四)、原告再主張：伊核定之醫療費用均係匯入乙○名義帳戶內，
    是乙○亦受有不當得利，應依民法第179條規定，返還其所
    上列醫療費用云云。然查，系爭醫療費用原告核定而匯入「
    乙○」名義之帳戶內乙節，固為兩造所不爭執，但該帳戶係
    由甲○○以乙○名義設立並使用乙情，為甲○○於另案刑事
    案件中所自陳（見同上90年度偵字第7343號卷第291至292頁
    ），則乙○顯未受有原告匯入醫療費用計6,806,510元之利
    益。是原告主張乙○受有利益云云，自無可取。
(五)、甲○○雖抗辯：系爭醫療費用僅有1/3為丙○○所看診，其
    餘2/3為合格醫師吳錫堯、張逸仁合法看診費用云云。惟查
    ，甲○○並未舉證以實其說，且丙○○為他人從事醫療行為
    後，再由甲○○以「乙○」名義填載病歷資料，並據以向原
    告申請醫療費用，已如前述，而丙○○自88年8月起至90年7
    月10日止為他人看診後，由甲○○以「乙○」名義填載病歷
    資料，據以向原告申請醫療費用共計6,806,510元，並未包
    含合格醫師吳錫堯、張逸仁看診請領醫療費用在內乙節，有
    卷附醫療費用核定統計明細表（見本院卷第89至90頁），並
    為李文所不爭執（見本院卷第113頁反面），可知原告因甲
    ○○與丙○○上列故意不法行為申報醫療費用，致其陷於錯
    誤而核定並支付醫療費用計6,806,510元，自屬有據。是甲
    ○○抗辯：系爭醫療費用僅有1/3為丙○○所看診，其餘2/3
    為合格醫師吳錫堯、張逸仁合法看診費用云云，自無可採。
七、從而，原告依據侵權行為法則、民法第179條不當得利規定
    ，訴請甲○○、丙○○應連帶賠償其已核定而給付之醫療費
    用共計6,806,510元，及加計自起訴狀繕本送達翌日（即甲
    ○○94年9月8日〈見本院卷第47頁〉、丙○○94年10月28日
    〈見本院卷第57頁〉）起算之法定遲延利息，為有理由，應
    予准許。至原告逾此所為請求，即非有據，應予駁回。
八、原告、甲○○及丙○○均陳明願供擔保，聲請宣告假執行或
    免為假執行，經核原告勝訴部分，合於法律規定，爰分別酌
    定相當之擔保金額宣告之；原告其餘假執行之聲請，因訴之
    駁回而失所依據，不予准許。
九、本件事證已臻明確，兩造其餘攻擊或防禦方法，經本院審酌
    後，認均與本件之結論無涉，茲不再一一論述，併予敘明。
十、據上論結，本件原告之訴為一部有理由、一部無理由，依民
    事訴訟法第385條第1項前段、第79條、第85第2項、第390條
    第2項、第392條第2項，判決如主文。
中    華    民    國    95    年    3     月    6    日
                  民事第一庭    法  官  楊絮雲
以上正本係照原本作成
如對本判決上訴，須於判決送達後20日內向本院提出上訴狀
中    華    民    國    95    年    3     月    6    日
                                書記官  高秋芬


司法院資訊處製作；財團法人民間司法改革基金會備份。
